臺灣高等法院高雄分院民事裁定　　　　　 94年度抗字第534號
抗　告　人　新興順企業有限公司
　　　　　　甲○○○○○○
上列二人
法定代理人　乙○○　　住澎湖縣.
上列抗告人因與相對人丙○○等人間聲請假處分事件，對於民國
94 年11 月16日臺灣澎湖地方法院94年度全字第3 號所為裁定提
起抗告，本院裁定如下：
    主      文
抗告駁回。
抗告訴訟費用由抗告人負擔。
    理      由
一、本抗告人在原審聲請意旨略以：訴外人許錦足所有坐落澎湖
    縣馬公市○○段第28號土地（重測前為宅腳嶼段第18地號）
    ，提供抗告人等經營分裝瓦斯業務之用。該土地南向為軍事
    基地，無法通行，可利用之聯外道路係如附圖所示北向之馬
    公市○○段第25、27地號，及湖西鄉○○○段無地號土地，
    屬國有地之既成道路，又因該道路界址不明，抗告人另利用
    兩旁本件相對人等19人及原審同案相對人所有之馬公市○○
    段22、23、24地號、湖西鄉○○○段643、644、645地號部
    分土地，供貨車出入載運瓦斯。詎相對人等近日對抗告人之
    法定代理人乙○○提出刑事竊佔告訴，又將該聯外道路及其
    等私有土地圍起鐵柵，阻撓抗告人運送瓦斯，使抗告人生計
    陷入困境。爰依民事訴訟法第538條第1項規定願供擔保以代
    釋明，請求為定暫時狀態之假處分，准予抗告人可暫時通行
    該國有既成道路，及沿道路兩旁向內延伸2公尺之相對人等
    所有土地等語。
二、原審以：按通行權於當事人間發生爭執，或通行權已被侵害
    ，債權人聲請定暫時狀態時，非不得禁止債務人將為通行權
    標的物之土地變更現狀，或設置障礙物以阻止通行，或為其
    他類似行為；但民法第787 條所定之通行權，係為促進袋地
    之利用，而令周圍地所有人負容忍通行之義務，為對周圍地
    所有權所加之限制，故其通行範圍應以使袋地得為「通常使
    用」為已足，不得因通行權人個人特殊用途、或道路是否整
    齊美觀之市容考量，而損及周圍地所有人之利益，有最高法
    院71年台抗字第200 號、92年度台上字第1399號判決要旨可
    參。查本件抗告人用以經營瓦斯場之馬公市○○段第28 號
    土地，可經由北向之馬公市○○段第25、227 地號，及湖西
    鄉○○○段無地號，屬國有土地之既成道路出入，且該國有
    既成道路寬約2-5 公尺，為其所自承（原審卷第47頁），並
    有93年度簡上字第38號刑事判決所附之現場平面圖可稽（同
    上卷第178 頁），可見抗告人本即可利用該國有道路聯外通
    行，且寬度亦足供通常使用。抗告人雖指該國有道路遭相對
    人等設置鐵柵，無法通行，請求為定可暫時通行該國有道路
    之假處分，但公用地役關係之對象，係不特定之公眾，其本
    質係公法關係，與私法上地役權之性質不同，並非依民事訴
    訟程序處理，而應請求地方政府以公權力加以排除，如有爭
    議，則應循行政爭訟程序處理。另查原國有聯外道路既寬
    2-5 公尺，已足供通常使用，抗告人以其經營瓦斯場之特殊
    用途，尚需利用鄰近之相對人私人土地供其貨車通行，已逾
    越通常使用之範圍，依上述判決要旨，其聲請非有理由，而
    為駁回其聲請之裁定。
三、抗告意旨略以：本件聲請暫時狀態之土地為澎湖縣湖西鄉○
    ○○段643 、644 、645 地號，及澎湖縣馬公市○○段22、
    23、24地號土地，為原國有既成道路路寬狹窄不足部分，以
    及遭相對人指稱東西向國有無地號土地已因密合不存在，致
    原國有既成道路截斷為二，無法連接通行之處。抗告人係本
    於民法第787 條第1 項、第788 條袋地通行之法律關係為主
    張，抗告人僅要求4 公尺寬，乃以抗告人經主管機關澎湖縣
    政府建設局核准於安宅段第28號土地上設置瓦斯分裝廠，該
    目的事業最小瓦斯罐裝車車輛寬度以定，而為通常使用所必
    要，原裁定謂原國有既成道路有2 ～5 公尺寬，足供通常使
    用，故無定暫時狀態之必要，實無足取。又因相對人挖掘道
    路阻撓，所為釘樁、挖路之行為純為阻止抗告人通行之目的
    ，由此以觀，本件定暫時狀態之假處分於相對人而言，損失
    非鉅，抗告人亦願供擔保，對相對人權益已予合理保障，是
    本件確有定暫時狀態假處分之必要。再者，澎湖地區現有瓦
    斯供應商出抗告人外，另二家中華瓦斯分裝廠及國光配送中
    心因聯合販售之漲價行為，遭行政院公平交易委員會裁罰，
    因此，本件定暫時狀態假處分亦有助於維持市場競爭，避免
    壟斷云云。
四、經查抗告人用以經營瓦斯場之馬公市○○段第28號土地，可
    經由北向之馬公市○○段第25、227 地號，及湖西鄉○○○
    段無地號屬國有土地之既成道路出入，且該國有既成道路寬
    約2-5 公尺，為抗告人在原審陳明，並有原法院93年度簡上
    字第38號刑事判決所附之現場平面圖可稽（見原審卷(一)第47
    頁、卷(二)第19頁），足證抗告人所使用之28號土地本即可利
    用該國有道路聯外通行，顯非屬民法第787 條規定「與公路
    無適宜聯絡致不能為通常使用」之「袋地」。且抗告人自承
    其申請於該土地上興建液化石油氣分裝廠，係經澎湖縣政府
    核准興建，取得使用執照，依澎湖縣建築管理自治條例第5
    條第1 項第1 款其依法應臨8 公尺寬之道路云云，亦可見抗
    告人在申請設立瓦斯分裝廠之時，應已全盤考量廠地周圍道
    路用地情況，而主管機關亦必在核准前，先為勘查，認定適
    宜後始予准許設立，抗告人之用地既可設立瓦斯分裝廠，顯
    然並無不能與公路為適宜聯絡之情形，而抗告人既能取得主
    管機關准予設立之許可，自必各種法定條件均已具備，殊不
    可能無適宜道路可供其通行，否則何能通過核准？是抗告人
    主張其使用之第28地號土地為袋地而請求為定暫時狀態供其
    通行之假處分，自屬無據，且亦徒損鄰地所有人之權益而違
    誠信原則，殊無必要。至抗告人提出現場照片而謂其欲通行
    之道路，遭相對人挖掘、釘樁，破壞路面，致其無法通行云
    云，然查抗告人之法定代理人乙○○曾於87年間因陸續竊佔
    前開其欲聲請假處分之港子尾段643 、64 4、645 地號，及
    安宅段22、23、24地號土地，用以拓寬及鋪設碎石道路供車
    輛通行，而涉犯竊佔罪，經原法院93年度簡上字第38號刑事
    判決有期徒刑六月確定在案，有該案判決書影本一件附卷可
    憑（見原審卷(二)第9~19頁），抗告人因此道路糾紛致與相對
    人等發生上述圍樁阻止等情事（見原審卷(二)第30～36頁），
    則抗告人之法定代理人犯罪在先，事後企圖以定暫時狀態之
    假處分，求使其竊佔之土地合法使用，亦與事理公平有違。
    況依抗告人提出之照片顯示，其貨車仍可照常通行，僅因該
    通行之道路為泥土路面，未經整理較為崎嶇不平而已，抗告
    人非不得為通常之使用甚明；再抗告人亦自承其小貨車可以
    通行2 公尺寬之道路，則其以經營瓦斯分裝廠之特殊用途，
    欲圖加寬為4 公尺之整齊路面，而謂其有使用鄰地私人土地
    供其通行之必要云云，自與上述民法袋地通行權規定之本意
    不符。從而，依假處分之程序上審酌，抗告人本件定暫時狀
    態之假處分聲請，純屬抗告人個人利益而與公共利益無關，
    且抗告人所有土地並非「袋地」，並無為防止發生重大損害
    或避免急迫之危險或有其他相類之情形（民事訴訟法第538
    條第1 項參照），倘准如其所主張之定暫時狀態假處分，勢
    必損及相對人等之權益，殊無必要。再抗告人所引最高法院
    87 台 上字第2247號判決，其基本事實為土地確為袋地之情
    形，與本件不同，自無援引之餘地，附予敘明。綜據上述，
    原審認抗告人本件聲請與法不合，而為駁回其聲請之裁定，
    尚無違誤，抗告意旨求予廢棄為無理由，其抗告應予駁回。
五、據上論結，本件抗告為無理由，依民事訴訟法第495條之1第
    1 項、第449 條第1 項、第95條、第78條、第85條第1 項，
    裁定如主文。
中　　華　　民　　國　　94　　年　　12　　月　　30　　日
                            民事第一庭
                                審判長法官  黃金石
                                法      官  林紀元
                                法      官  林健彥
以上正本證明與原本無異。
如不服本裁定應於送達後10日內向本院提出再抗告狀 (並按他造
當事人之人數附繕本)， 並繳納再抗告費新臺幣1,000 元。再為
抗告應以適用法規顯有錯誤為理由，並經本院之許可，該許可以
原裁定所涉及之法律見解具有原則上之重要性者為限，並委任律
師為代理人。
抗告人之配偶、三親等內之血親、二親等內之姻親，或抗告人為
法人、中央或地方機關時，其所屬專任人員具有律師資格並經法
院認適當者，亦得為第三審代理人。抗告人或其法定代理人具有
律師資格者及前項情形，應於提起抗告或委任時釋明之。
中　　華　　民　　國　　94　　年　　12　　月　　30　　日
                                書  記  官  張明賢
